臺北高等行政法院判決
　　　　　　　　　　　　　　　　　　 94年度訴字第00157號
　　　　　　　　　　　　　　　.
原　　　告　英商‧維他生命有限公司（Vitabiotics Ltd）
代　表　人　甲○○○○○○L.
　　　　　　　　　　　　　理）.
訴訟代理人　陳長文律師
　　　　　　蔡瑞森律師（兼送達代收人）
被　　　告　經濟部智慧財產局
代　表　人　蔡練生（局長）住同上
訴訟代理人　乙○○
上列當事人間因商標註冊事件，原告不服經濟部中華民國93年11
月17日經訴字第09306230880號訴願決定，提起行政訴訟。本院
判決如下：
　　主  文
原告之訴駁回。
訴訟費用由原告負擔。
　　事  實
一、事實概要：原告於民國（下同）92年3月19日以「OMEGA-H3
    」商標（下稱系爭商標，如附圖所示），指定使用於修正前
    商標法施行細則第49條所定商品及服務分類表第5類之成人
    用藥品藥劑、維他命、礦物質、醫用營養品、營養補充品等
    商品，向被告申請註冊。經被告審查，認系爭商標圖樣上之
    外文「OMEGA-H3」指定使用於前揭商品，為所指定商品之說
    明；又系爭商標圖樣上之圖形，與據以核駁之註冊第690110
    號「馬蹄及圖」商標圖樣上之圖形近似，且指定使用於同一
    或類似之商品，有致相關消費者產生混淆誤認之虞，應不准
    註冊，以93年4月21日（93）智商0567字第09380180480號商
    標核駁第0000000號審定書（下稱原處分）為核駁之處分。
    嗣原告於93年5月19日申請減縮系爭商標之指定商品為營養
    補充品，並對於原處分不服，提起訴願，遭駁回後，遂向本
    院提起行政訴訟。
二、兩造聲明：
　(一)原告聲明求為判決：
    1.訴願決定及原處分均撤銷。
    2.請求判命被告應就原告92年3月19日商標註冊申請案（指
      定商品為營養補充品）作成核准之行政處分。
    3.訴訟費用由被告負擔。
　(二)被告聲明求為判決：
    1.原告之訴駁回。
    2.訴訟費用由原告負擔。
三、兩造之爭點：
　(一)原告主張之理由：
    1.本件爭點在於系爭商標之「OMEGA-H3」是否為指定商品有
      關之說明。
    2.系爭商標之外文「OMEGA-H3」與「OMEGA-3」不同，並非
      指定商品有關之說明：
      (1)按商標有「表示商品或服務之形狀、品質、功用或其他
        說明者」，不得註冊，固為商標法第23條第1項第2款所
        明定。惟本款之適用係以商標圖樣本身即為商品之形狀
        、品質、功用或其他說明者為要件，斷無因商標圖樣本
        身無商品說明，僅為近似於商品說明者，而有其適用。
      (2)查系爭商標圖樣中之外文「OMEGA-H3」為原告所首創，
        經查詢網路字典，本身並無任何意思，與「OMEGA-3」
        （脂肪酸）間雖僅有外文字母「H」有無之差別，但終
        究並非相同文字，斷無所謂之「表示商品之形狀、品質
        、功用或其他說明」之可能，應無上述法條之適用。惟
        原處分謂：「……經核本件商標圖樣上之『OMEGA-H3』
        ，外觀與不飽和脂肪酸『OMEGA-3』極相彷彿，以之作
        為商標圖樣，指定使用於『成人用藥品、藥劑，維他命
        ，礦物質，醫用營養品，營養補充品』商品，客觀上有
        使一般商品購買人對商品之內容、成分產生具有不飽和
        脂肪酸『OMEGA-3』之直接聯想，為指定商品有關之說
        明。」云云及訴願決定復謂：「……本件原處分機關係
        以訴願人申請註冊之『OMEGA-H3』商標圖樣上之外文『
        OMEGA-H3』，外觀與不飽和脂肪酸『OMEGA 3』極相彷
        彿，以之作為商標指定使用於成人用藥品、營業補充品
        等商品，為所指定商品之說明」云云，實違背法令，極
        為顯然。
　　3.系爭商標應有被告頒定之「聲明不專用審查要點」之適用
　　　；原告已於本件起訴後，向被告聲明「OMEGA-3」不在專
      用之列，應准予註冊：
      (1)依商標法第19條之規定：「商標包含說明性或不具識別
        性之文字、圖形、記號、顏色或立體形狀，若刪除該部
        分則失其商標之完整性，而經申請人聲明該部分不在專
        用之列者，得以該商標申請註冊。」，又依被告頒定之
        「聲明不專用審查要點」中之第7項規定：商標圖樣由
        說明性或不具識別性之文字組合而成，若其整體文字經
        獨特設計，或為特殊排列，或運用錯誤語法（包括拼音
        錯誤或錯別字方式）而具有識別性者，則未經設計的文
        字或正確的文字或文義部分仍應聲明不專用。
      (2)次按行政訴訟法新增之課以義務訴訟與一般給付訴訟之
        判決，原則上以事實審行政法院言詞辯論終結時之法律
        及事實狀態為基準時（參陳計男著，行政訴訟法釋論初
        版，第570頁）（鈞院91年度訴字第2198、2196號判決
        參照）。
      (3)查系爭商標圖樣中之「OMEGA-H3」為自創文字，本身並
        無任何意思，自無商品說明之可能，依前揭法條之規定
        ，應無須就非說明性文字聲明不專用。惟依「聲明不專
        用審查要點」之規定，原告應就圖樣中「OMEGA-H3」的
        正確拼音「OMEGA-3」聲明不專用，原告既已於94年1月
        21日向被告聲明系爭商標圖樣中之「OMEGA-H3」的正確
        拼音「OMEGA-3」不在專用之列，被告自應以該變更後
        之事實狀態為基準賦與審查，並依「聲明不專用審查要
        點」之規定，准予系爭商標之註冊。
      (4)按商標具有說明性或不具特別顯著性者不得註冊專用，
        乃世界各國商標審查一致採用之原則，原告於英國申請
        註冊「OMEGA-H3」商標，經聲明「OMEGA」不在專用之
        列後，「OMEGA-H3」商標已於英國獲准註冊，足證系爭
        商標具備有註冊為商標之一切要件。按商標隨著商品之
        銷售而流通於世界各地，商標之註冊與否亦應有國際觀
        ，否則在他國可註冊之商標到中華民國卻不具註冊性，
        公然仿冒者竟然無法以商標法懲罰，實有違商標法制訂
        之宗旨，審核商標註冊性時豈可不慎乎。
    4.原處分及訴願決定均違背平等原則：
      (1)按商標或服務標章審查雖係採「個案審查拘束原則」，
        但仍不能違背行政程序法第6條規定：「行政行為，非
        有正當理由，不得為差別待遇」所揭示之「平等原則」
        ，即凡基於相同之事物本質，即不得為差別之待遇（鈞
        院91年度訴字第2198、2196號判決參照）。
      (2)查原告翻閱公報，發現註冊號數第820701號「Vege
        Omega-3素亞米加-3」商標獲准註冊於醫療補助用營養
        製劑、營養補充品等商品，該商標既包含不飽和脂肪酸
        之外文「OMEGA-3」，尚能獲准註冊，而系爭商標包含
        之外文為「OMEGA-H3」，並非不飽和脂肪酸「OMEGA-3
        」，卻反遭核駁，該商標與系爭商標情形相較，其間事
        物之本質相同，基於平等原則，應不得為差別之待遇，
        原處分及訴願決定，顯已違背行政程序法第6條規定：
        「行政行為，非有正當理由，不得為差別待遇」所揭示
        之「平等原則」。
　(二)被告主張之理由：
　　1.按「商標表示商品或服務之形狀、品質、功用或其他說明
      者，不得註冊」，為商標法第23條第1項第2款所明定，經
      核系爭商標圖樣上之「OMEGA-H3」，外觀與不飽和脂肪酸
      「OMEGA-3」極相彷彿，以之作為商標，指定使用於「營
      養補充品」商品，客觀上有使一般商品購買人對商品之內
      容、成分產生具有不飽和脂肪酸「OMEGA-3」之直接聯想
      ，為指定商品有關之說明，自有首揭法條規定之適用。
    2.至原告所舉註冊第820701號「素亞米加-3 VegeOmega-3」
      商標核准案例，案情有別，核屬另案及其是否妥適問題，
      且時空環境不同，該商標核准註冊當時，國人對「OMEGA-
      3」的認知不若今日，透過電視媒體或網路快速普及傳播
      ，自不可互為比擬。
    3.又原告於94年1月21日訴訟起訴後就「OMEGA-H3」的正確
      拼音「OMEGA-3」聲明不專用一節，因本件整體仍有使商
      品一般購買人對商品之內容、成分產生不飽和脂肪酸「
      OMEGA-3」之聯想，核與聲明不專用之規定未合。
    4.又所稱英國申請註冊，經聲明「OMEGA」不在專用之列，
      已核准註冊一節，以各國國情不同、法制互異，自不得執
      為本件商標應予核准之論據。是被告依法核駁其註冊之申
      請，並無不合。
　　理  由
一、原告起訴主張：系爭商標圖樣並無說明商品之形狀、品質、
    功用等，無商標法第23條第1項第2款之適用，且原告業於起
    訴後向被告聲明系爭商標圖樣中之「OMEGA-H3」的正確拼音
    「OMEGA-3」不在專用之列，系爭商標應准予註冊，為此訴
    請如聲明所示云云。
二、被告則以：系爭商標圖樣上之「OMEGA-H3」，外觀與不飽和
    脂肪酸「OMEGA-3」極相彷彿，以之作為商標，指定使用於
    營養補充品商品，客觀上有使一般商品購買人對商品之內容
    、成分產生具有不飽和脂肪酸「OMEGA-3」之直接聯想，為
    指定商品有關之說明，自有商標法第23條第1項第2款規定之
    適用，至原告就「OMEGA-3」聲明不專用一節，因本件整體
    仍有使商品一般購買人對商品之內容、成分產生不飽和脂肪
    酸「OMEGA-3」之聯想，核與聲明不專用之規定未合等語置
    辯。
三、本件兩造對於事實概要欄記載之事實均不爭，並有訴願決定
    、原處分及原告94年1月21日聲明部分不專用申請函附於本
    院卷暨商標註冊申請書、原告93年5月19日減縮指定商品申
    請書附於原處分卷可稽，堪認為真實。
四、按商標法第23條第1項第2款規定：「商標有下列情形之一者
    ，不得註冊：二、表示商品或服務之形狀、品質、功用或其
    他說明者。」是本件之爭執，首在於系爭商標是否有表示商
    品或服務之形狀、品質、功用或其他說明之情事？如為否定
    ，被告是否應就原告聲明「OMEGA-3」不專用後之商標圖樣
    准予註冊？
五、經查：
  (一)按商標法第23條第1項第2款之立法意旨乃基於商標之功能即
    在使消費者認識其商品或服務之來源，若無法使消費者識別
    其商品或服務來源，即失商標之功能，自不得核准其註冊。
    至於識別性有無之判斷，係指商標應就指定使用之商品或服
    務、消費者之認知、實際交易情況及其使用方式，判斷是否
    足以使相關消費者認識其為表彰商品或服務之標識，並得藉
    以與他人之商品或服務相區別，又因說明性文字、圖形、記
    號、顏色、立體形狀等通常非為商標之使用態樣，且較難使
    一般消費者識別其商品來源、出處，故明文規定商標之文字
    、圖形、記號、顏色或立體形狀，依社會一般通念，如為商
    品本身之說明或與商品本身之說明有密切關連者，即不得申
    請註冊。至於其說明的表示需直接而明顯，若非直接明顯而
    僅係隱含譬喻或自我標榜者，固不屬之，然此說明性文字、
    圖形、記號、顏色或立體形狀，予消費者之寓目印象常為與
    商品本身之形狀、品質、功用等相結合，非但識別性通常較
    為欠缺，且此涉及同業利益，若由特定人註冊專用顯失公允
    ，是商標法第23條第1項第2款之適用，不應囿於商品本身之
    說明，其與商品本身之說明有高度相同或相似者，亦應包含
    在內。
  (二)查「OMEGA-3」屬一種不飽和脂肪酸，依據原告提出之自網
    路搜尋資訊，大致之說法以「OMEGA-3」與「OMEGA-6」、「
    OMEGA-9」，均係對人體有益之脂肪酸，於人體內無法自行
    合成，需由外界補充之，而其主要之來源則係深海魚油等，
    此有上開列印資料附於原處分卷可參。次查系爭商標圖樣中
    之外文「OMEGA-H3」本身，固如原告所主張，遍查網路及字
    典，並無任何意思，且與上開「OMEGA-3」有外文字母「H」
    一字之差，然而，一般商品購買人對於該不飽和脂肪酸何以
    命名為「OMEGA-3」，不可能了解，從而亦不可能了解「
    OMEGA-H3」較諸「OMEGA-3」多了一個「H」，反而解為毫無
    意思，是原處分認原告將系爭商標圖樣上之「OMEGA-H3」，
    外觀與不飽和脂肪酸「OMEGA-3」極相彷彿，以之作為商標
    ，指定使用於「營養補充品」商品，客觀上仍有使一般商品
    購買人對商品之內容、成分產生具有不飽和脂肪酸「OMEGA-
    3」之直接聯想，為指定商品有關之說明，於法洵屬有據。
  (三)次按商標法第19條規定：「商標包含說明性或不具識別性之
    文字、圖形、記號、顏色或立體形狀，若刪除該部分則失其
    商標之完整性，而經申請人聲明該部分不在專用之列者，得
    以該商標申請註冊。」又按經濟部93年4月28日修正發布、
    同年5月1日施行之「聲明不專用審查要點」第2點規定：「
    商標圖樣整體具識別性，而其圖樣中包含說明性或不具識別
    性之文字或圖形者，為避免因該部分致不准註冊，或註冊後
    就該部分單獨主張權利而產生爭議 ，得經申請人聲明該部
    分不與商標圖樣分離單獨請求專用，依本要點審查之。」第
    3點規定：「商標圖樣整體為說明性或不具識別性者，不適
    用聲明不專用之規定。」核以上審查要點之規定與商標法之
    立法目的「為保障商標專用權及消費者利益，以促進工商企
    業之正常發展」（商標法第1條參照）及商標法第19條之規
    定無違，被告於審查系爭商標是否得於部分圖樣聲明不專用
    後即無不得註冊之事由時以為依據與基準，依法自值尊重。
  (四)查被告就原告於94年1月21起訴後就「OMEGA-H3」的正確拼
    音「OMEGA-3」聲明不專用一節，以因本件整體仍有使商品
    一般購買人對商品之內容、成分產生不飽和脂肪酸「OMEGA-
    3」之聯想，與聲明不專用之規定未合為由仍維持否准之見
    解，核系爭商標圖樣除原告聲明不專用部分外，僅餘前揭之
    外文字母「H」及希臘字母「Ω」，關於字母「H」不足以影
    響系爭商標之識別性之認定已如前述，而該希臘字母「Ω」
    因其讀音即係「OMEGA」，是系爭商標自整體觀察仍難使商
    品一般購買人對商品之內容、成分不產生與不飽和脂肪酸「
    OMEGA-3」之聯想，是被告依前揭之說明而為審查，於法亦
    屬有據。
  (五)末按憲法第7條及行政程序法第6條均揭櫫平等原則，此為法
    治國家行政機關所應遵守之重要原則，被告自亦不得例外，
    惟應予強調者，平等原則之實踐其前提在於合法性，易言之
    ，只有合法的平等，而沒有違法的平等。原告主張援引註冊
    號數第820701號「Vege Omega-3素亞米加-3」商標獲准註冊
    於醫療補助用營養製劑、營養補充品等商品，該商標包含不
    飽和脂肪酸之外文「OMEGA-3」，尚能獲准註冊之案例，惟
    查上開商標之圖樣與系爭商標之圖樣之組合方式本非相同，
    原告論以二者事物之本質相同，本已無據，況依前述，上開
    「Vege Omega-3素亞米加-3」商標之註冊，依現今之商標法
    之法律與事實狀態，是否仍謂合法，猶待於具體個案審認，
    原告自不得執此彼為本件應為准許之論據。至原告主張系爭
    商標在英國申請註冊，經聲明「OMEGA」不在專用之列，已
    核准註冊一節，此涉及各國法制互異及各國國情及語言等諸
    多因素，亦不得執為系爭商標應予核准之論據。
六、綜上所述，原處分認系爭商標有商標法第23條第1項第2款不
    得註冊之事由，駁回原告之註冊申請，認事用法，均無違誤
    ，訴願決定遞予維持，亦無不合，原告訴請如聲明所示，於
    法無據，應予駁回。
據上論結，本件原告之訴為無理由，爰依行政訴訟法第98條第3
項前段，判決如主文。
中　　華　　民　　國　　94　　年　  12　　月　 22  　 日
                  第三庭審判長法  官　王　立　杰
                              法  官　黃　本　仁
                              法  官　王　碧　芳
上為正本係照原本作成。
如不服本判決，應於送達後20日內向本院提出上訴狀並表明上訴
理由，如於本判決宣示後送達前提起上訴者，應於判決送達後20
日內補提上訴理由書（須按他造人數附繕本）。
中　　華　　民　　國　　94　　年　  12　　月　 22  　 日
          　　　　  　　　　　書記官  葉  瑩  庭
